【裁判字號】    90,訴,1388
【裁判日期】    901204
【裁判案由】    營業稅
【裁判全文】
臺中高等行政法院判決                            九十年度訴字第一三八八號
                              .
  原      告  甲○○
  訴訟代理人  乙○○律師
  被      告  南投縣稅捐稽徵處
  代  表  人  丙○○（處長）
  訴訟代理人  丁○○
              戊○○
右當事人間因營業稅事件，原告不服財政部中華民國九十年八月二十九日台財訴字第
０八九００二九五一一號訴願決定，提起行政訴訟。本院判決如左︰
    主  文
原告之訴駁回。
訴訟費用由原告負擔。
    事  實
一、事實概要：
    原告未依法辦理營業登記，於民國（下同）八十四年至八十五年間承包孝蓉營造
    有限公司、宇達營造有限公司（下稱孝蓉、宇達公司）及正宏土木包工業得標之
    中興國中八十四年度增建教室工程、蘆竹湳（二）蝕溝控制工程、公設地整地駁
    崁工程（名間國中）、南投酒場及修建教室欄杆工程（三光國中）等五件工程，
    逃漏銷售額計新台幣（下同）九百六十八萬七千六百元（含稅），營業稅額四十
    六萬一千三百十四元，違反營業稅法第二十八條規定。又原告購進貨物計七百八
    十四萬四千七百八十三元（未含稅），未依法取得憑證，違反稅捐稽徵機關管理
    營利事業會計帳簿憑證辦法第二十一條規定，案經法務部調查局南投縣調查站（
    下稱南投縣調查站）查獲，移由被告審理違章成立，依營業稅法第五十一條第一
    款規定追繳營業稅四十六萬一千三百十四元，並按所漏稅額處三倍罰鍰計一百三
    十八萬三千九百元（計至百元），另依稅捐稽徵法第四十四條規定就未依規定取
    得憑證之總額處百分之五罰鍰計三十九萬二千二百三十九元。原告不服，申經被
    告復查決定結果，被告將原依稅捐稽徵法第四十四條規定處罰鍰三十九萬二千二
    百三十九元部分撤銷，其餘部分仍予維持。原告仍表不服，提起訴願，經臺灣省
    政府八十七年十月八日八七府訴三字第一六七０四一號訴願決定撤銷原處分，由
    被告另為處分。被告重核後，原核定補徵營業稅四十六萬一千三百十四元及處罰
    鍰一百三十八萬三千九百元仍予維持。原告猶不甘服，主張係因親屬關係而受僱
    為各該工地負責人，原告並無承包系爭工程為由，提起訴願，仍遭決定駁回，遂
    提起行政訴訟。
二、兩造聲明：
    (一)原告聲明求為判決：訴願決定及原處分均撤銷。
    (二)被告聲明求為判決：駁回原告之訴。
三、兩造陳述：
    (一)原告主張：
      1.原告於法務部調查局偵訊筆錄中已再三表示，原告僅因親屬關係受僱為各該
        工地負責人，原告絕無承包工程之事實。且按證人之個人意見或推測之詞，
        不得作為證據，刑事訴訟法第一百六十條訂有明文；又最高行政法院六十一
        年判字第七十號判例亦明白指出：認定事實，須憑證據，不得出於臆測，此
        項證據法則，自為行政訴訟所適用。證人許陳梅雀前於八十六年三月廿六日
        固供稱：「宇達、孝蓉：：：所承包之工程交予各該下包人員承作時，我先
        扣除工程款之一成，作為繳納營業稅、技師費等相關費用，九成作為工程費
        用：：：」等語，然被告認定事實未依系爭工程合約書、履約保證金及工程
        保固款等重要證據，竟以臆測之詞指摘「將得標之工程以得標價金之九成轉
        包與各下包業者承作，該下包人員須獨立完成各該工程，自行負責工程盈虧
        ：：：」，實本件宇達公司為系爭工程承攬契約之當事人，負百分百完成工
        程之責任，宇達公司方為主體當事人，證人許陳梅雀供稱以九成作工程費用
        ，尚非指宇達公司非承攬契約當事人而不必負完工之責任。證言所稱若有分
        包時，各下包業就其各自分包之工程負責獨立完成，自負盈虧，係就有分包
        部分而言，尚非指工地負責人就全部工程自負盈虧之意，灼然甚明。
      2.本件被告認定事實不憑證據，完全以臆測為之，且其所認定之事實又與附卷
        證據不符，是其處分當然違背法令。再者，證人許陳梅雀於南投縣調查站之
        供詞是否得作為本件裁罰之唯一證據？依訴訟法上規定，仍應查其是否與事
        實相符，否則其證言仍無證據力可言。況證人許陳梅雀再三陳稱其在南投縣
        調查站之供詞係在調查員脅迫利誘下所為之供述，是其供述是否出於自由意
        思下所為？與事實是否相符？關係本件原告應否受裁罰，故有傳訊證人許陳
        梅雀及調查員呂紹松，並調閱相關錄音、錄影資料之必要，以明事實真象。
        且本件前提起訴願時，台灣省政府八十七年十月八日八七府訴字第一六七０
        四一號訴願決定，即以被告未就原告主張向宇達公司等作進一步查證，逕依
        法務部調查局南投縣調查站所查得之資料認定原告承作系爭工程，據以補稅
        並處罰鍰，應屬違誤為由，撤銷原處分。惟被告根本不理會上開訴願決定
        意旨所指示應予查明部分，核被告所為己嚴重違反證據法則。
      3.按宇達、孝蓉公司及正宏土木包工業承攬公共工程後，為完成該工程乃有使
        用原告為履行輔助人等二種情形，即：(1)委任原告為工地主任，使原告為各
        該公司之履行輔助人，該工程仍由各該公司指揮完成工作。(2)與他人訂立再
        承攬契約，使再承攬人承攬原承攬契約所定工作之全部或一部。其中承攬人
        對於工地負責人或再承攬人之故意或過失行為，應與自己之故意或過失負同
        一責任。故原告並非該工程之當事人，而係宇達、孝蓉公司及正宏土木包工
        業之工地負責人。而本案之事實，係由工地主任或分包商（即履行輔助人）
        持宇達、孝蓉公司或正宏土木包工業所開立之購物證，請材料商提供材料至
        各該工地施工，並由材料商與承攬人核算貨款後，由材料商開立發票予承攬
        人，由承攬人支付貨款及加值型營業稅金予材料供應商。惟被告就所確認之
        同一事實（即材料商供貨至各該工地施工之事實），對材料供應商時，認定
        材料之買受人為宇達、孝蓉公司及正宏土木包工業（故被告對材料供應商並
        無任何補稅及罰鍰之處分）；對原告時，被告竟認系爭材料之買受人為原告
        （即履行輔助人），非宇達、孝蓉公司及正宏土木包工業等承攬人。是其認
        定事實及適用法令顯然違背法令，實有撤銷其處分之必要。
    (二)被告答辯：
      1.原告未依法辦理營業登記，於八十四年至八十五年間承包孝蓉、宇達公司及
        正宏土木包工業得標之中興國中八十四年度增建教室工程、蘆竹湳（二）蝕
        溝控制工程、公設地整地駁崁工程（名間國中）、南投酒場及修建教室欄杆
        工程（三光國中）等五件工程，逃漏銷售額計九百六十八萬七千六百元（含
        稅），營業稅額四十六萬一千三百十四元，違反營業稅法第二十八條規定，
        案經南投縣調查站查獲，有該站八十六年九月三日（八六）投廉忠字第八六
        一四二五號函、上開營造廠商實際負責人許陳梅雀之調查筆錄、查扣證物（
        原告承作工程紀錄簿）等影本在案可稽。又被告遵照臺灣省政府訴願決定撤
        銷意旨重行查核，業查得許陳梅雀於前揭期間開立臺灣銀行南投分行、南投
        市信用合作社、合作金庫南投支庫支票經原告或其配偶陳燕雪兌領之資金往
        來紀錄，足可作為原告承包系爭工程之佐證，是原告未依規定申請營業登記
        而營業，違章事實至為明確，被告據而核定追繳營業稅四十六萬一千三百十
        四元，並按所漏稅額處三倍罰鍰計一百三十八萬三千九百元，洵無不合。
      2.本件宇達公司將得標之工程以得標價金之九成轉包與各下包人員承作，該下
        包人員須獨立完成各該工程，自行負責工程盈虧，並拿回發票、收據等事實
        ，業經該公司實際負責人許陳梅雀於獲案筆錄中供述甚詳，有前揭調查筆錄
        影本在案可稽。審諸許陳梅雀獲案筆錄，於八十六年三月二十六日供述：「
        孝蓉、宇達：：：等公司所承包之工程繁多，：：：下包人員所取得之各該
        工程進項憑證，買受人視該工程由那一營造公司牌照得標即填寫營造公司名
        稱，：：：該等憑證下包人員蒐集後交回給我：：：那一位下包人員拿回進
        項憑證，就登載於他那一本專門帳冊內：：：」、「宇達、孝蓉：：：所承
        包之工程交予各該下包人員承作時，我先扣除工程款一成，作為繳納營業稅
        、技師費等相關費用，九成作為工程費用：：：」；於八十六年四月九日供
        述：「各該人員拿回之統一發票由我查收後，載明於如扣押物：：：，亦即
        各該人員記事本及承作工程記錄表，我並將彼等拿回發票面額的百分之五退
        還給下包業者，大部分以現金支付。」、「因為下包業者太多，孝蓉、宇達
        所承包之工程繁多，我一時無法詳述，彼等所承作之工程名稱、得標金額，
        轉包金額、開工完工日期、拿回發票詳細紀錄，如前述詳如扣押物編號十四
        之一至十四之十六及十五之一至十五之一二四所載。」等情節，於獲案證物
        中編號十五之五十四原告承作工程紀錄中均有明確記載，該查扣證物所彰顯
        之事實，既與許陳梅雀供述情節相符，不論係內部記錄或對外憑證，倘得以
        證明待證事實者，應具證據能力。
      3.本件違章事實，調查機關對許陳梅雀調查長達數月，調查人員每次製作調查
        筆錄時，許陳梅雀亦可於自由意志下選任律師在場，上開獲案筆錄既非出於
        強暴、脅迫、利誘、詐欺、違法拘押，或其他不正當之方法，所陳情節復有
        查扣證物可徵其實，依法自得採為系爭違章事實之證據。又查本案查扣證物
        「編號十五之五十四甲○○承作工程紀錄」既為孝蓉、宇達公司及正宏土木
        包工業用以記載轉包與原告之工程名稱、轉包工程價款及交回發票憑證等資
        料之工程紀錄，證諸許陳梅雀歷次於調查筆錄對案情之陳述，佐以被告查得
        許陳梅雀於八十四年至八十五年間開立臺灣銀行南投分行支票經原告兌領之
        資金往來紀錄，可充分揭顯原告承包本案工程之事實。被告據以認定原告向
        孝蓉、宇達公司及正宏土木包工業承包系爭工程，洵屬有據，原告訴指被告
        未依臺灣省政府訴願決定意旨辦理及認定本件違章事實完全出於臆測不憑證
        據云云，顯非事實。
      4.末按「對外營業事項之發生，營利事業應於發生時自他人取得原始憑證，如
        進貨發票。」為稅捐稽徵機關管理營利事業會計帳簿憑證辦法第二十一條第
        一項所明定，原告向宇達公司轉包承作系爭工程，各自發生進、銷營業事項
        ，依上揭規定，原告應開立銷售憑證給宇達公司並作為計算自身營業收入之
        依據，及取得其下游營業人開立之銷售憑證或工資表、收據等作為進項憑證
        並計算自身營業成本之依據。惟孝蓉、宇達公司及正宏土木包工業承攬本案
        系爭工程後，再轉包予原告承作，係以原告交付案外第三人開立之憑證（即
        原告下游營業人開立之銷售憑證或工資表、收據等）作為進項憑證，被告並
        未如原告狀陳作不同認定情節，雖因下游營業人人數眾多，南投縣調查站未
        予函送裁罰，但該等下游營業人亦屬違章、不能因未對之裁罰而阻卻原告之
        責任。另孝蓉、宇達公司及正宏土木包工業承攬本案系爭工程後，再將標得
        工程轉包予原告承作，該承攬契約及次承攬契約（即孝蓉、宇達公司、正宏
        土木包工業轉包予原告承作）屬各別獨立之法律行為，兩契約當事人皆為營
        業稅法所規範之營業人，是孝蓉、宇達公司及正宏土木包工業承攬本案系爭
        工程時所簽訂之工程合約書、繳交之履約保證金及尚未領取之工程保固款等
        ，均屬該等營業人與系爭工程定作人兩造間之法律關係及履約行為，與孝蓉
        、宇達公司及正宏土木包工業將系爭工程轉包予原告之認定無涉。
    理  由
一、按「在中華民國境內銷售貨物或勞務及進口貨物，均應依本法規定課徵營業稅」
    、「營業人之總機構及其他固定營業場所，應於開始營業前，分別向主管稽徵機
    關申請營業登記」、「營業人有左列情形之一者，主管稽徵機關得依照查得之資
    料，核定其銷售額及應納稅額並補徵之：．．．三、未辦妥營業登記，即行開始
    營業，或已申請歇業仍繼續營業，而未依規定申報銷售額者」、「納稅義務人，
    有左列情形之一者，除追繳稅款外，按所漏稅額處一倍至十倍罰鍰，並得停止其
    營業：一、未依規定申請營業登記而營業者」，營業稅法第一條、第二十八條、
    第四十三條第一項第三款及第五十一條第一款均定有明文。
二、本件原告未依法辦理營業登記，於八十四年至八十五年間承包孝蓉、宇達公司及
    正宏土木包工業得標之中興國中八十四年度增建教室工程、蘆竹湳（二）蝕溝控
    制工程、公設地整地駁崁工程（名間國中）、南投酒廠及修建教室欄杆工程（三
    光國中）等五件工程。孝蓉、宇達公司、正宏土木包工業將得標之工程以得標價
    金之九成轉包與下包人員承作，下包人員須獨立完成各該工程，自行負責工程盈
    虧，並拿回發票、收據等事實，業經孝蓉公司、宇達公司、正宏土木包工業之實
    際負責人許陳梅雀於南投縣調查站調查時供述明確，核與查扣證物編號十五－五
    十四原告承作上開五件工程紀錄均有訂約總價乘以零點九之記載相符，復有該調
    查筆錄、承作工程紀錄影本、及原告及其配偶陳燕雪兌領孝蓉公司簽立之支票十
    三紙、支票存根九紙附於原處分卷可證。被告乃依營業稅法第五十一條第一款規
    定追繳營業稅四十六萬一千三百十四元，並按所漏稅額處三倍罰鍰計一百三十八
    萬三千九百元。原告不服，循序提起本訴，為如事實欄所示之主張。經查：
  (一)證人許陳梅雀於本院另案調查時雖供稱：在南投縣調查站所為之證述，是該站人
    員脅迫我說如果我不承認九成轉包，將向我先生說監聽到我與某男人講電話，且
    有更多不利我之事會被揭發，例如我兒子送禮給部隊長官等，會讓我難堪，故證
    述都是不確實等語，惟經質之證人呂紹松證稱：查獲明勇等公司漏稅時，許陳梅
    雀之筆錄係我所製作，絕無脅迫許繫梅雀如不承認，將告訴她先生她與某男人講
    電話，或有其他不利之事，例如送禮給小孩部隊長等事要揭發等語。且證人許陳
    梅雀亦供承於調查站製作筆錄時未錄音、錄影，是尚無其他証據足認其曾遭脅迫
    致為不利原告之供述，則其於南投縣調查站之供述既與查獲之承作工程紀錄相符
    ，其證言自得作為本件違斗事實之證據。
  (二)被告查得自八十四年五月起，至八十五年十二月止，孝蓉公司（負責人為許陳梅
    雀，宇達公司、正宏土木包工業之資金調度運用，亦均由許陳梅雀負責處理）所
    簽發，經由原告或其配偶陳燕雪所兌領之支票計廿一筆，面額共計四百零三萬三
    千四百零五元，苟原告僅係孝蓉、宇達公司及正宏土木包工業之各該工地負責人
    ，則材料供應商依理應向孝蓉、宇達公司及正宏土木包工業請領款項，亦無由孝
    蓉公司支付鉅額款項予原告之理？原告如僅係前開各工地之負責人，亦無庸於其
    承作之工程記錄上記載「訂約總價乘以零點九」之理？是原告辯稱其僅係系爭工
    程之工地負責人尚不足採。
  (三)被告自始均認定原告向孝蓉、宇達公司及正宏土木包工業承包系爭工程，非僅係
    各該工程之工地負責人，雖因宥於人力及南投縣調查站未將各下游營業人函送裁
    罰，而尚未對各下游營業人處分，亦難據此即認被告就同一事實行為之解釋及適
    用法令有所齟齬。
三、綜上所述，本件被告依調查機關查得之事證及其所查得原告與孝蓉公司之資金往
    來情形，據以補徵營業稅及裁處罰鍰尚無不合，訴願決定遞予維持亦無違誤，原
    告聲明求為撤銷，為無理由，應予駁回。
據上論結，本件原告之訴為無理由，依行政訴訟法第一百九十五條第一項後段、第九
十八條第三項前段，判決如主文。
中    華    民    國      九十      年      十二      月      四        日
                 臺 中 高 等 行 政 法 院   第 二 庭
                                審 判 長 法      官  沈  水  元
                                         法      官  林  秋  華
                                         法      官  王  德  麟
右正本證明與原本無異。
如不服本判決，應於判決送達後二十日內向本院提出上訴書狀，其未表明上訴理由者
，應於提起上訴後二十日內向本院提出上訴理由書（須依對造人數附具繕本）；如於
本判決宣示或公告後送達前提起上訴者，應於判決送達後二十日內補提上訴理由書（
須附繕本）。未表明上訴理由者，逕以裁定駁回。
提起上訴應預繳送達用雙掛號郵票拾份(每份三十四元)。
中    華    民    國      九十      年      十二      月      四        日
                                         法院書記官  邱  吉  雄


司法院資訊處製作；財團法人民間司法改革基金會備份。
